【裁判字號】    97,簡上,156
【裁判日期】    970902
【裁判案由】    重利
【裁判全文】
臺灣新竹地方法院刑事判決             97年度簡上字第156號
上  訴  人  臺灣新竹地方法院檢察署檢察官
被      告  甲○○
上列上訴人因被告重利案件，不服本院中華民國97年5 月30日97
年度竹簡字第342 號第一審簡易判決（聲請簡易判決處刑案號：
臺灣新竹地方法院檢察署96年度偵字第6660號），提起上訴，本
院管轄之第二審合議庭判決如下：
    主  文
上訴駁回。
    事實及理由
一、本案經本院審理結果，除原審認定事實「（二）紀愛蓮因資
    金周轉困難，、、、，甲○○復趁紀愛蓮急迫之際，、、、
    ，貸予紀愛蓮24萬元，而取得與原本顯不相當之重利」部分
    ，應補正為「紀愛蓮因資金周轉困難，、、、，甲○○復趁
    紀愛蓮急迫之際，、、、，貸予紀愛蓮24萬元，惟預扣第一
    期利息，實際上僅交付19萬2 千元，並取得紀愛蓮簽發96年
    11月16日到期面額各12萬元之本票2 紙，而取得與原本顯不
    相當之重利」外，認原審判決之認事用法均無違誤，量刑亦
    屬妥適，應予維持。並引用附件第一審刑事簡易判決書（含
    聲請簡易判決處刑書）記載之事實、證據及理由。
二、檢察官上訴意旨略以：被告二次重利犯行，應非屬集合犯，
    而應論以數罪，請求撤銷原判決，另為適當之判決云云。
三、按刑法修正條文於94年2 月2 日經總統公布，並自95年7 月
    1 日起施行，其中原刑法第56條之連續犯規定業經刪除，即
    修正後之刑法已無連續犯得論以裁判上一罪之情形，參照該
    修正條文之立法理由，即修正條文說明謂「至連續犯廢除後
    ，對於部分習慣犯，例如竊盜、吸毒等犯罪，是否會因適用
    數罪併罰而使刑罰過重產生不合理之現象一節，在實務上應
    可參考德、日等國之經驗，委由學界及實務以補充解釋之方
    式，發展接續犯之概念，對於合乎『接續犯』或『包括的一
    罪』之情形，認為構成單一之犯罪，以限縮數罪併罰之範圍
    ，用以解決上述問題。」等語，則依前揭修法意旨，於修正
    刑法施行後，自應重新檢討「接續犯」、「包括的一罪」之
    概念，其中屬包括一罪概念中之「集合犯」，係立法者在犯
    罪構成要件所描述及預設之該當行為，本身即具有不斷反覆
    實施之特性，而是否為集合犯之判斷標準，其一類型係從法
    條文義即可得知，如「收集」國防機密罪、「收集」偽造通
    用貨幣罪，由法條所規定「收集」之文義，即知「收集」之
    行為具有不斷實施之特性；另一集合犯之類型，則係由構成
    要件規範目的與日常生活經驗之典型違犯型態加以判斷者（
    參林鈺雄，「跨連新舊法之施用毒品行為─兼論行為單數與
    集合犯、接續犯概念之比較」，刊載於臺灣本土法學雜誌，
    第84期，頁141 以下）。復按，刑事法若干犯罪行為態樣，
    本質上原具有反覆、延續實行之特徵，立法時既予特別歸類
    ，定為犯罪構成要件之行為要素，則行為人基於概括之犯意
    ，在密切接近之一定時、地持續實行之複次行為，倘依社會
    通念，於客觀上認為符合一個反覆、延續性之行為觀念者，
    於刑法評價上，即應僅成立一罪。學理上所稱「集合犯」之
    職業性、營業性或收集性等具有重複特質之犯罪均屬之，例
    如經營、從事業務、收集、販賣、製造、散布等行為概念者
    （參照最高法院95年台上字第1079號判決、同院95年台上字
    第3937號判決、同院95年台上字第4686號判決），本件被告
    係以手機簡訊方式向不特定人發送借款簡訊，並乘不特定急
    迫需款，反覆密集對2 位被害人出借款項，以取得與原本顯
    不相當之重利，顯屬職業性犯罪，本質上既具有反覆性，則
    被告基於概括之犯意，在密切接近之一定時間及空間內反覆
    從事複次重利行為，無非從事該職業性犯罪之當然結果，應
    認均屬包括一罪，無併合論罪可言，是本件被告二次重利之
    行為，係屬集合犯行為，自仍應論以一罪。上訴意旨認被告
    二次重利犯行應分論並罰，尚無足採，其上訴為無理由，應
    予駁回。
據上論斷，應依刑事訴訟法第455 條之1 第1 項、第3 項、第36
8 條、第373 條，判決如主文。
本案經檢察官楊仲萍到庭執行職務。
中    華    民    國    97    年    9     月    2     日
                  刑事第二庭  審判長法  官  汪銘欽
                                    法  官  蔡川富
                                    法  官  李毓華
以上正本證明與原本無異。
不得上訴。
中    華    民    國    97    年    9     月    2     日
                                    書記官  陳美利
附件：
臺灣新竹地方法院刑事簡易判決         97年度竹簡字第342號
聲  請  人  臺灣新竹地方法院檢察署檢察官
被      告  甲○○  男  35歲（民國○○年○○月○○日生）
                    身分證統一編號：Ｚ000000000號
                    住屏東縣林邊鄉○○村○鄰○○路1之2號
                    居臺南縣新營市○○路104巷46號
上列被告因重利案件，經檢察官聲請以簡易判決處刑（九十六年
度偵字第六六六○號），本院判決如下：
    主  文
甲○○乘他人急迫貸以金錢，而取得與原本顯不相當之重利，累
犯，處有期徒刑肆月，如易科罰金，以新臺幣壹仟元折算壹日。
扣案之名片拾壹張及行動電話貳支，均沒收之。
    事實及理由
一、本件犯罪事實、證據及應適用法條，除證據欄應補充「新竹
    市警察局搜索扣押筆錄一份」外，餘均引用檢察官聲請簡易
    判決處刑書之記載（如附件）。
二、核被告甲○○所為，係犯刑法第三百四十四條之重利罪。被
    告自民國九十六年十月十六日至同年十一月六日間之多次重
    利貸款行為，本質上均具有反覆、延續行為之特徵，於刑法
    評價上，足認皆係集合多數犯罪行為而成立之獨立犯罪型態
    之「集合犯」，應僅成立一罪。另被告前因重利案件，經臺
    灣苗栗地方法院以九十六年度易字第五五五號判決判處有期
    徒刑二月確定，甫於九十六年十月十二日易科罰金執行完畢
    ，此有臺灣高等法院被告前案紀錄表一份附卷可稽，茲於五
    年以內，故意再犯本件有期徒刑以上之罪，為累犯，應依刑
    法第四十七條第一項規定加重其刑。爰審酌被告有重利之前
    科，仍不知警惕，竟貪圖重利，乘告訴人等急迫之際貸予款
    項，牟取顯不相當之高利，對告訴人等所生危害程度，暨其
    犯後坦承犯行之態度、犯罪手段、智識程度與所取得之利息
    非鉅等一切情狀，量處如主文所示之刑，並諭知易科罰金折
    算標準。
三、扣案之名片十一張及行動電話二支，為被告甲○○所有，且
    係供其為前揭犯行所用及預備之物，爰均依刑法第三十八條
    第一項第二款之規定宣告沒收之。聲請人就上開扣案之物，
    漏未聲請宣告沒收，容有疏漏，仍應由本院宣告沒收。至扣
    案之本票三張，雖係被告犯前開重利罪所得之物，惟因係被
    告貸款予被害人乙○○、紀愛蓮之債權及擔保證明，僅應超
    過法定利息部分無請求權外，餘合法之權利尚非不得憑該本
    票行使之，是尚不宜宣告沒收。又被告所犯本罪時所使用之
    門號0000000000號行動電話一支（含該ＳＩＭ卡
    一張）雖係被告做為聯絡而供犯罪所用之物，惟未據扣案，
    為免日後執行之困難，爰不為沒收之諭知。另按行動電話門
    號ＳＩＭ卡，係使用者向電信業者申請租用而僅取得其使用
    權，並非申請使用者所有，門號卡亦不得宣告沒收，此有最
    高法院九十二年度台上字第六八三六號判決意旨可資參照，
    是扣案之門號0000000000號、00000000
    00號ＳＩＭ卡二張，依法亦不予宣告沒收，附此敘明。
四、依刑事訴訟法第四百四十九條第一項、第四百五十條第一項
    、第四百五十四條第二項，刑法第三百四十四條、第四十七
    條第一項、第四十一條第一項前段、第三十八條第一項第二
    款，刑法施行法第一條之一，逕以簡易判決處刑如主文。
五、如不服本判決，得自收受送達之日起十日內，向本院提起上
    訴。
中    華    民    國    97    年    5     月    30    日
                      新竹簡易庭  法  官  魏瑞紅
以上正本證明與原本無異。
中    華    民    國    97    年    5     月    30    日
                                  書記官  吳月華
附錄本案論罪科刑法條：
刑法第三百四十四條：
乘他人急迫、輕率或無經驗貸以金錢或其他物品，而取得與原本
顯不相當之重利者，處一年以下有期徒刑、拘役或科或併科一千
元以下罰金。
附件：
臺灣新竹地方法院檢察署檢察官聲請簡易判決處刑書
                                      96年度偵字第6660號
    被      告  甲○○  男  35歲（民國○○年○○月○○日生）
                        住屏東縣林邊鄉○○村○鄰○○路1之
                          2號
                        居臺南縣新營市○○路104巷46號
                        國民身分證統一編號：Ｚ000000000號
上列被告因重利案件，業經偵查終結，認宜聲請簡易判決處刑，
茲將犯罪事實及證據並所犯法條分敘如下：
            犯罪事實
一、甲○○前因重利案件，經臺灣苗栗地方法院於民國96年8月2
    日以96年度易字第555號判處有期徒刑2月確定，於96年10月
    12日易科罰金執行完畢。詎其仍不知悔改，復以行動電話向
    不特定人發送內容「人生不如意，而為錢煩惱，只要信用良
    好，一通電話就可解決」之簡訊，並提供0000000000、0000
    000000、0000000000等電話號碼作為聯繫之用，適(一)乙○○
    因資金週轉困難，亟需現金應急，撥打上開電話連繫甲○○
    洽詢借款，甲○○遂以每次借款新臺幣（下同）10萬元，以
    每10日為一期，每1萬元每期利息2,000元計算貸款利息（即
    年息百分之60），並於借貸現金時預扣第1 期利息，且須簽
    發本票供擔保等條件，於96年10月16日，趁乙○○急迫之際
    ，在乙○○位於新竹市○○街91巷32弄71號之住處，貸予乙
    ○○15萬元，並於同年月26日及同年月28日，分別在新竹市
    ○○路93號前及新竹市○○路與西大路口，向乙○○各收取
    7,000 元及2 萬元利息，取得與原本顯不相當之重利。(二)紀
    愛蓮因資金週轉困難，亟需現金應急，撥打上開電話連繫甲
    ○○洽詢借款，甲○○復趁紀愛蓮急迫之際，以上開利息計
    算方式及貸款條件，於96年11月6 日，在桃園市○○路48巷
    巷口，貸予紀愛蓮24萬元，而取得與原本顯不相當之重利。
    嗣甲○○於96年11月6 日16時5 分許，前往新竹市○○街69
    號前，向乙○○收取利息時，為警據報當場查獲，並經甲○
    ○同意搜索而扣得本票3 張、行動電話2 支及名片11張等物
    品。
二、案經乙○○訴由新竹市警察局移送偵辦。
            證據並所犯法條
一、上揭犯罪事實，業據被告甲○○於警詢及本署偵查中自白不
    諱，核與告訴人乙○○於警詢之證述相符，此外，復有本票
    影本3 張、扣案物照片2 張及扣案之本票3 張、行動電話2
    支、名片11張在卷可資佐證，被告犯嫌堪以認定。
二、核被告所為，係犯刑法第344 條之重利罪嫌。被告於上揭有
    期徒刑執行完畢後5 年內，因故意再犯本件有期徒刑以上之
    罪，為累犯，亦請依同法第47條第1 項之規定，加重其刑。
三、依刑事訴訟法第451條第1項聲請簡易判決處刑。
    此    致
臺灣新竹地方法院
中    華    民    國    97    年    3     月    10    日
                        檢 察 官  鍾 曉 亞
本件證明與原本無異
中    華    民    國    97    年    3     月    17    日
                        書 記 官  王 榆 婷


司法院資訊處製作；財團法人民間司法改革基金會備份。
